最　高　行　政　法　院　判　決　　　　　　　　　　九十一年度判字第一四三號
　　原　　　告　乙○○
　　訴訟代理人　丁○○
　　被　　　告　經濟部智慧財產局
　　代　表　人　丙○○
　　參　加　人　甲○○
右當事人間因新型專利舉發事件，原告不服行政院中華民國八十九年二月十五日台八
十九訴字第○四四七一號再訴願決定，提起行政訴訟。本院判決如左：
　　主  文
原告之訴駁回。
訴訟費用由原告負擔。
　　事  實
緣原告於民國八十三年十二月二十日以其「窗簾桿體之改良構造」，向被告申請新型
專利，經被告編為第00000000號審查，准予專利，於公告期滿審查確定後，
發給新型第一○二二三二號專利證書。嗣參加人甲○○以本案之結構係運用申請前既
有之技術或知識，而為熟習該項技術者所能輕易完成且未能增進功效，有違專利法第
九十七條、修正前專利法第九十八條第一項第一款、第二款及第二項規定等語，檢具
申准在先之第00000000號「窗簾軌道結構」新型專利案（下稱引證案）公告
影本等，對之提出舉發。案經被告審查，為「本案舉發不成立。」之審定。參加人甲
○○訴經經濟部經（八七）訴字第八七六三二八七二號訴願決定將原處分撤銷。被告
重行審查，為「本案舉發成立，應撤銷其專利權。」之審定，發給八十八年一月六日
八八台專（判）○二○一六字第一○○五八八號專利舉發審定書。原告不服，提起訴
願、再訴願，遞遭決定駁回，遂提起本件行政訴訟。茲摘兩造訴辯意旨於次：
原告起訴意旨略謂：一、原告認為本案與引證案係屬不同之創作，本案並無違反專利
法之規定。茲將兩案結構比對如下：(一)本案係一種窗簾桿體之改良構造，主要係包括
：一掛桿，係具有一中空槽道之桿體，可固定於牆壁作為支撐用，而於槽道內可容設
吊掛窗簾之元件；二套體，係分別各自套設於掛桿二端外緣，作為防止槽道內組件脫
落作用，套體內設有滑輪；一掛環，係以其頂部所連設之輪體容設於掛桿之槽道內，
其底部可掛窗簾而使其於掛桿上滑動；二導動片，係各容設於掛桿之槽道內的左右二
端，於導動片之頂部固設有輪體而容設於槽道內滑動，作為連接窗簾之二前端處作左
右移動，於導動片上固設有固定片；一拉繩，係由二端之套體穿入而經環繞過滑輪進
入掛桿之槽道內，該拉繩一端固接於一導動片上，而拉繩之另一端則固接於另一導動
片，使拉動時作為該二導動片可產生收合及延伸作用；藉由上述組合，首先將二導動
片及掛環以其頂部之輪體容設入於掛桿之槽道內滑動，即可於掛環底部處連接吊掛窗
簾布，而將二套體各自套設於掛桿二端外緣且固定結合，後以拉繩由掛桿一端套體內
的滑輪環繞穿設進入下軌道內而穿過另端套體之滑輪，且將拉繩一端固接於導動片上
，拉繩另端則固接於另一導動片，使拉動時作為二導動片產生收合及延伸作用；藉此
可將掛桿固定於牆壁，利用拉動拉繩即可使二導動片於掛桿之槽道內作收合延伸左右
移動，使其底部所連接吊掛之窗簾達啟閉之功用者；其特徵在於，該可固定於牆壁上
作為支撐作用之掛桿，於掛桿之桿體內設有一中空之槽道，槽道之頂面係為密閉的頂
板，而於槽道底部左右二端各向內凹摺呈一平板且再由該平板向上垂直凸設一軌道，
於二軌道之間形成一透空的槽口；而該以其底部作為連接窗簾而吊掛之掛環，於掛環
頂部左右各設有一滾輪，滾輪之中間凹設一輪軌，於二滾輪之間以一栓連接，使該滾
輪可藉栓之穿設而轉動並藉其輪軌而容設於掛桿之槽道內的軌道上滾動；而導動片之
頂部前後各設有一組輪體，該每一組輪體係由左右二動輪組成，於每一動輪之輪體中
間凹設一輪軌，而於二動輪之間穿設一栓體組成，使該動輪可藉栓體之穿設而轉動並
藉其輪軌容設於掛桿之槽道內的軌道上滾動，因而使該導動片於槽道內產生滑動；藉
由導動片以其輪體容設入於掛桿之槽道內，且分別利用動輪中間凹設之輪軌置設於槽
道底部向上垂直突設之二軌道上滾動，再將該掛環以其頂部之滾輪容設於掛桿槽道內
，且利用滾輪中間所凹設之輪軌置設於掛桿槽道底部向上垂直突設之二軌道上滾動，
且將導動片及掛環二者之底部經該槽口穿出於掛桿底部外，即可使該二導動片及掛環
藉所設之輪軌而於掛桿之槽道內依循該垂直突設之軌道的軌跡作定位、定向作用的左
右滑動，使導動片底部及掛環底部所連接吊掛之窗簾平穩的達到啟閉之功用，形成一
窗簾桿體之改良構造。(二)引證案係一種窗簾軌道結構，主要係由一雙Ｊ型軌條、一滑
座及一拉繩如是組合而成；其特徵在於雙Ｊ型條之兩腳內溝加深，拉繩套鉤住滑座體
下緣倒鉤後，繞過滑座體頂面向下套入一股於滑座體另一側面之一扣環，使拉繩延伸
於兩腳內溝內，滾輪走行於溝緣上，不致與拉繩相觸，俾以避免因拉繩於操作時，卡
入滾輪軌道內而影響窗簾之正常閉合操作。再者，引證案之追加案〔第000000
00追０１號案〕係一種窗簾軌道結構追加(一)，主要係包括：滑座體：前、後適當位
置各鏤設一扣合槽，該扣合槽下方為一大徑之孔洞，向上延伸一槽溝，且於槽溝內側
相對位置突具二突卡；滾輪：一體成型製成包含輪體及輪軸，其中輪體之輪徑略小於
前述滑座體扣合體之大徑孔洞而輪軸之輪略小於扣合槽槽溝寬度，且略大於二突卡之
間隙；窗簾吊壁：鎖裝於滑座體上，前段及後段皆延伸出滑座體之前、後端，並於該
二段窗簾吊臂臂體上和設有吊孔，供窗簾布吊掛。(三)就此可知，引證案係由一Ｍ型軌
條、一滑座及一拉繩組成，其Ｍ型軌條之兩腳內溝加深、拉繩套鉤滑座體下緣倒鉤後
繞過滑座體頂面向下套入一設於滑座體另側之扣環，引證案與本案比較，引證案之圖
式雖顯示軌條、滾輪、拉繩雷同於本案之掛桿、動輪、拉繩，惟引證案並未揭露本案
掛環頂部具有輪軌之滾輪之構造特徵，不具證據力。甚至，本案導動片及掛環可藉由
間凹設之輪軌容設於軌道上，且軌道向上突起使掛環槽道分隔，使拉繩易於置於整理
不致於纏繞輪體，確已具有功效增進。(四)綜上所述，本案確與引證案之結構不同，故
並未違反專利法規定。請判決撤銷原處分及一再訴願決定等語。
被告答辯意旨略謂：依修正前專利法第九十八條第二項之規定，新型係運用申請前既
有技術或知識，而為熟習該項技術者所能輕易完成且未能增進功效時，雖無同條第一
項所列之各款情事，仍不得申請取得新型專利。非謂物品之空間型態一有不同，即得
稱為新型而申請取得專利。原告主張引證案與本案比較，引證案之圖式雖顯示軌條、
滾輪、拉繩雷同於本案之掛桿、動輪、拉繩，惟引證案並未揭露本案掛環頂部具有輪
軌之滾輪之構造特徵，不具證據力，且本案之導動片及掛環可藉由中間凹設之輪軌容
設於軌道上，且軌道向上突起使掛環槽道分隔，拉繩易於置放整理不致於纏繞輪體，
已具功效增進等語。惟查本案之滾輪係配置於掛環及導動片上，引證案圖二清楚揭示
有相同之結構配置於導動片上，其所產生之功效及作用與本案相同，雖該圖中並未見
其滾輪配置於掛環上，然引證案已出現導動片之相同配置，欲配置相同滾輪於掛環，
係屬熟習該項技術者所能輕易完成；引證案拉繩延伸於兩腳內溝內，滾輪走行於溝緣
上，而不致與拉繩相觸，俾以避免因拉繩於操作時，卡入滾輪軌道內而影響正常閉合
操作，亦有避免拉繩纏繞打結之設計，故本案並無功效增進，被告據以認定引證案足
以證明本案不具進步性，尚無違誤。綜上所述，原處分並無違法，敬請駁回原告之訴
等語。
參加人參加意旨略謂：參加人於七十八年間，獲被告准予專利字第四六○一九號後，
請原告代為生產部零配件，嗣後原告因違返約定偷賣零配件給參加人之客戶，參加人
因而解除約定，原告卻抄襲參加人之專利，向被告申請專利，致被告誤准予專利，參
加人因而提起舉發，原告之專利因而被告撤銷。又原告之專利如未能撤銷，何言專利
權，況且參加人幾仟萬專利投資，將損害至鉅。故請鈞院駁回原告之訴，以維參加人
之權益等語。
　　理  由
按修正前專利法第九十八條第二項規定，新型係運用申請前既有之技術或知識，而為
熟習該項技術者所能輕易完成且未能增進功效時，雖無同條第一項所列各款情事，仍
不得申請取得新型專利。本件原告於八十三年十二月二十日以其「窗簾桿體之改良構
造」係包括有掛桿、套體、掛環、導動片、拉繩等構件，主要特徵在於槽道底部左右
二端向內凹摺再向上垂直凸設之軌道、設於掛環及傳動片上具中間凹設輪軌之滾輪，
滾輪可利用其輪軌安定的滑行於軌道等情，向被告申請新型專利，經被告編為第00
000000號審查，准予專利，於公告期滿審查確定後，發給新型第一○二二三二
號專利證書。嗣參加人甲○○以本案之結構係運用申請前既有之技術或知識，而為熟
習該項技術者所能輕易完成且未能增進功效，有違專利法第九十七條、修正前專利法
第九十八條第一項第一款、第二款及第二項規定等語，檢具申准在先之第00000
000號「窗簾軌道結構」新型專利案公告影本等，對之提出舉發。案經被告審查，
為「本案舉發不成立。」之審定。參加人甲○○訴經經濟部經（八七）訴字第八七六
三二八七二號訴願決定將原處分撤銷。被告重行審查，為「本案舉發成立，應撤銷其
專利權。」之審定，發給八十八年一月六日八八台專（判）○二○一六字第一○○五
八八號專利舉發審定書。原告不服，乃循序提起本件行政訴訟，主張如事實欄所載。
經查：（一）、本件被告以引證案係由雙Ｊ形軌條、滑座及拉繩組成，其雙Ｊ形軌條
之兩腳內溝加深、拉繩套鉤滑座體下緣倒鉤後繞過滑座體頂面向下套入設於滑座體另
側之扣環。引證案圖式顯示之軌條、滾輪、拉繩皆同於本案之掛桿、動輪、拉繩，且
由本案申請專利範圍所述，掛桿、套體、掛環、拉繩等構件皆為習知元件，本案之主
要技術特徵在於設於掛環及導動片上，具中間凹設輪軌之滾輪及設於內凹槽道內的軌
道，而此兩種元件之結構特性已揭示於引證案之圖二，不具新穎性；本案導動片及掛
環藉由中間凹設之輪軌容設於軌道上，軌道向上突起使掛環槽道分開，拉繩易於置放
整理不致於纏繞輪體之功效，與引證案之拉繩延伸於兩腳內溝內，滾輪走行於溝緣不
致與拉繩相觸，俾以避免因拉繩於操作時，卡入滾輪軌道內而影響正常閉合操作之功
效比較並無增進，本案亦不具進步性，乃依修正前專利法第九十八條第二項規定，為
「本案舉發成立，應撤銷其專利權。」之審定。（二）、原告主張本案與引證案其技
術構造內容及申請專利範圍並不相同等語。惟引證案主要係由雙Ｊ形軌條、滑座及拉
繩等所組合而成之窗簾軌道結構。本案申請專利範圍揭示之掛桿、套體、掛環、導動
片、拉繩等，皆為習知之元件，惟一之技術特徵僅在於設於掛環及導動片上，具中間
凹設輪軌之滾輪及設於內凹槽道內之軌道，然此技術特徵早已清楚揭示於引證案圖二
，該圖二之結構特徵即已完全揭露相同於本案惟一改良之技術特徵。本案主要之技術
特徵早在申請之前即已經引證案公開為習知技術，堪認為運用申請前既有之技術或知
識而為熟習該項技術者所能輕易完成且未能增進功效。（三）、原告又主張引證案未
揭露本案掛環頂部具有輪軌之滾輪之構造特徵；本案軌道向上突起使掛環槽道分隔之
設計可使拉繩易於整理等語。但本案之滾輪係配置於掛環及導動片上，引證案圖二清
楚揭示有相同之結構配置於導動片之上，其所產生之功效及作用與本案完全相同，雖
圖中並未見其滾輪配置於掛環上，然引證案已出現導動片上之相同配置，欲配置相同
滾輪於掛環，係屬熟習該項技術者所能輕易完成，引證案軌道亦有上揚之設計，不致
產生拉繩打結，本案不具增進之功效，難謂具有進步性。（四）、本件事證業據訴願
機關經濟部於一再訴願程序中，曾先後送請工業技術研究院機械工業研究所，基於其
專業知能提供審查意見，均認本案不符新型專利之要件，原處分並無違誤在案，有該
研究所八十八年五月二十六日（八八）工研機審字第○六一八號函及八十八年十月四
日（八八）工研機審字第一一三五號函所附意見書附於訴願卷可稽。按其所提供意見
，客觀公正，自堪採憑。原告所訴各節核屬其主觀之見，尚非可採。是被告所為「本
案舉發成立，應撤銷其專利權。」之審定，揆諸首揭規定及說明，核無違誤，一再訴
願決定遞予維持，俱無不合。原告仍執前詞爭訟，其訴為無理由，應予駁回。
據上論結，本件原告之訴為無理由，爰依行政訴訟法施行法第二條、行政訴訟法第九
十八條第三項前段，判決如主文。
中　　華　　民　　國　　九十一　　　年　　 一 　　　　月　　二十四　　　日
                    最 高 行 政 法 院  第 四 庭
                                審 判 長 法  官　　　葉　振　權
                                         法  官      廖  宏  明
                                         法  官　　　吳　錦　龍
                                         法  官　　　劉　鑫　楨
                                         法  官　　　吳　明　鴻
右  正  本  證  明  與  原  本  無  異
　　　　　　　　　　　　　　　　　　　　 法院書記官　陳  盛  信
中　　華　　民　　國　　九十一　　　年　　　一　　　　月　　二十四　　　日
